臺灣高等法院臺中分院刑事判決
110年度上易字第996號

上  訴  人  臺灣臺中地方檢察署檢察官
上  訴  人  
即  被  告  林宏陞


上列上訴人等因被告妨害名譽案件，不服臺灣臺中地方法院110
年度易字第1126號中華民國110年10月19日第一審判決（起訴案
號：臺灣臺中地方檢察署110年度偵字第2069號），提起上訴，
本院判決如下：
    主  文
上訴駁回。
    犯罪事實
一、林宏陞因顳顎關節疼痛之問題，已至十幾家牙醫診所尋求診
    治，其於民國107年5月間，至○○○所經營之○○○○診所就診，○
    ○○以其顳顎關節疼痛症狀要做矯正，嗣後林宏陞因不滿○○○
    所提出之診療計畫，竟意圖散布於眾，基於散布文字誹謗之
    接續犯意，而於附表所示之時間，在不詳處所，利用不詳設
    備連結至附表所示不特定多數人得以共見之網站，接續分段
    張貼如附件所示文章，以○○○為「黑心牙醫」，並以「牠騙
    我說我這顳顎關節疼痛症狀，要做矯正才會好」、「至於那
    位黑心牙醫 如果未來你有看到我這篇文章 希望你自己好好
    檢討自己言行不一 設計我要賺大錢的黑心行徑…」、「…你
    和另間最黑心花費費用最高…」、「那間牙醫診所名稱：○○○
    ○ 牙醫姓名：○○○」、「今天這位牙醫○○○當初騙我說我這要
    矯正才會好」、「○○○你這樣行為算什麼醫師？？？是人嗎
    ？？？」、「你如此貪婪 兒戲 馬虎 隨便 談得上仁心仁術
    嗎？？？笑死人！！！○○○○○○○ 你如此言行前後不一 趁人
    之危 設計 誘導 呼嚨 算什麼醫師？？？我認識的撿回收的
    老婆婆 老先生德性上都大大勝過你… 」、「黑心牙醫○○○ 
    你如此輕賤貪婪病人生命財產 你算什麼醫師？？？是人嗎
    ？？？你怎麼都不公開你學歷科系？？？你是牙醫系嗎？？
    ？」、「本人要昭告天下 ○○○○○○○是黑心牙醫」等文字，表
    示○○○係只顧賺錢且會欺瞞患者之牙醫，而指摘足以貶損○○○
    在社會上之人格及聲譽地位之事。
二、案經○○○訴由臺灣臺中地方檢察署檢察官偵查起訴。
    理    由
壹、關於證據能力部分：
一、被告以外之人於偵查中向檢察官所為之陳述，除顯有不可信
    之情況者外，得為證據，刑事訴訟法第159條之1第2 項定有
    明文，而該條之立法理由係認被告以外之人（包括證人、鑑
    定人、告訴人、被害人及共同被告等）之陳述如在法官面前
    為之，因其任意陳述之信用性係在已受確定保障之情況下所
    為，自得作為證據。而現階段刑事訴訟法規定檢察官代表國
    家偵查犯罪、實施公訴，依法其有訊問被告、證人及鑑定人
    之權，證人、鑑定人且須具結，而實務運作時，檢察官偵查
    中向被告以外之人所取得之陳述，原則上均能遵守法律規定
    ，不致違法取供，其可信度極高，職是，被告以外之人前於
    偵查中已具結而為證述，除反對該項供述得具有證據能力之
    一方，已釋明「顯有不可信之情況」之理由外，即不宜遽指
    該證人於偵查中之陳述不具證據能力。本件證人即告訴人○○
    ○於偵查中在檢察官前所為陳述，已經依法具結，前揭證人
    未提及檢察官在訊問時有不法取供之情形，上訴人即被告林
    宏陞（下稱被告）亦未釋明上開證人之陳述有何顯不可信之
    情況，依上開規定，上開證人於偵查中之證述自具有證據能
    力。
二、按被告以外之人於審判外之言詞或書面陳述，除法律有規定
    者外，不得作為證據，刑事訴訟法第159條第1項定有明文；
    次按被告以外之人於審判外之陳述，雖不符前4條之規定，
    而經當事人於審判程序同意作為證據，法院審酌該言詞陳述
    或書面陳述作成時之情況，認為適當者，亦得為證據；當事
    人、代理人或辯護人於法院調查證據時，知有第159條第1 
    項不得為證據之情形，而未於言詞辯論終結前聲明異議者，
    視為有前項之同意，同法第159條之5規定甚明。本案所據以
    認定被告犯罪事實之證據，其中屬傳聞證據部分，因被告及
    檢察官於本院言詞辯論終結前，均未對於證據能力聲明異議
    ，且被告於本院審理時對於本判決所引用下列各項被告以外
    之人於審判外之陳述，均不爭執證據能力（見本院卷第472
    至474頁），依刑事訴訟法第159條之5之規定，視為同意上
    開證據具備證據能力，本院認亦無違法或不當之情況，是該
    傳聞證據均具備證據能力。
三、又傳聞法則乃對於被告以外之人於審判外之言詞或書面陳述
    而為之規範。本案判決以下引用之其餘非供述證據，無刑事
    訴訟法第159條第1項規定傳聞法則之適用，因與本案待證事
    實具有關聯性，且無證據證明係公務員違法取得之物，依法
    自得作為證據。
貳、實體部分：　　
一、訊據被告固坦承有於附表所示之時間及網站，公開發表如附
    件所示文章等事實不諱，惟矢口否認有何散布文字誹謗犯行
    ，辯稱：是○○○先騙伊，後來我看到關於牙醫的新聞，一想
    到自身的經歷就會害怕，故蒐集相關資料後發布在網路上，
    且伊發布的文章都很完整，如果要定伊的罪，伊不服氣云云
    。
二、認定犯罪事實所憑之證據及理由：　　
　㈠被告於上開時、地，在附表所示不特定多數人得以共見之網
    站上，分段張貼如附件所示之文章等情，業據被告於偵訊、
    原審準備程序與審理及本院審理時均供述明確（見110年度
    偵字第2069號卷〈下稱偵卷〉第21頁；原審卷第29頁、第61頁
    ；本院卷第475至479頁），核與告訴人○○○於偵查中指訴及
    證述之情節相符（見偵卷第11至12頁、第20頁），並有被告
    所提出之文章資料及如附表所示網站之列印資料在卷可佐（
    見偵卷第27至32頁、第35至261頁），是以此部分事實自堪
    先予認定。
  ㈡按刑法第310條第1項之誹謗罪，係以意圖散布於眾，而指摘
    或傳述足以毀損他人名譽之事者，為其構成要件。其所謂「
    誹謗」，乃指對於具體事實有所指摘及傳述，而足以損害他
    人名譽者而言（最高法院107年度台上字第2402號判決意旨
    參照）。次按言論自由為憲法第11條明文保障之基本權利，
    國家應給予最大限度之維護，僅於符合憲法第23條規定意旨
    之範圍內，才得以法律規定予以合理之限制。刑法第310條
    第1、2項之誹謗罪，即係國家為兼顧對個人名譽、隱私及公
    共利益之保護而設，為免過度限制言論自由，行為人所指摘
    或傳述之具體事實，須足以毀損他人之名譽（即他人之社會
    評價或地位），始成立犯罪。而是否足以毀損他人之名譽，
    須綜合觀察被害人之身分、地位及行為人指摘或傳述之事實
    內容（含其遣詞用字、運句語法及所引發之適度聯想），依
    一般社會通念，客觀判斷被害人之社會評價或地位是否有遭
    貶損之危險。至於被害人之主觀感受則非所問（最高法院10
    9年度台上字第4046號判決意旨參照）。觀諸被告張貼如附
    件所示文章，依文章整體內容觀之，其係具體指摘告訴人於
    治療被告顳顎關節疼痛時有欺瞞治療方式、隱瞞美容療程、
    高額收費、態度惡劣等情事，客觀上足使瀏覽者理解該等內
    容均在具體指述身為牙醫之告訴人於執行業務時會為了賺錢
    而設計、欺騙患者，核屬對於具體事實所為指摘，並非僅係
    抽象謾罵或單純意見評論；且衡諸我國社會現況及倫理觀念
    ，被告上開留言已足以貶損告訴人之人格及社會評價。是以
    被告在如附表所示之網站所發表之上開內容皆屬誹謗告訴人
    名譽之文字無訛。
  ㈢又參諸卷附如附表所示網站之列印資料（見偵卷第35至261頁
    ），可見各網站均可供瀏覽網站之訪客在網站中留言，並無
    嚴格之條件限制，且亦多有除被告外之其餘網站訪客之留言
    紀錄，參以被告於原審審理時復供稱：本案貼文都是我自己
    蒐集資料後，再到網站上張貼分享，之後告訴人也有在我的
    文章下面留言嗆我等語（見原審卷第61頁），足認被告張貼
    如附件所示之文章，已達散布於眾之程度。被告身為各網站
    之瀏覽、使用者，對於不特定多數人均得瀏覽其所張貼之文
    章等情，自難諉為不知。是以被告明知不特定多數人均得瀏
    覽如附表所示之網站內容，仍執意在該各網站發表如附件所
    示之文章，被告主觀上顯有將如附件所示之文章散布於眾之
    意圖。又依文義解釋及社會一般通念為客觀判斷，被告本案
    發表之內容，足使一般人對告訴人之醫德、醫術生負面評價
    ，致影響告訴人社會地位，已如前述，佐以被告於行為時係
    成年人，於原審審理時自承其教育程度為高職畢業等語（見
    原審卷第62頁），足徵其係智識正常而具有相當社會經歷之
    人，對於其本案所指摘之內容足以毀損告訴人名譽之事，自
    應有所知悉，惟其卻仍決意加以指摘，足徵被告主觀上顯然
    具有損害告訴人名譽之故意甚明。
　㈣被告雖以上詞置辯，惟按對於所誹謗之事，能證明其為真實
    者，不罰。但涉於私德而與公共利益無關者，不在此限，刑
    法第310條第3項定有明文。而前揭條文所定「對於所誹謗之
    事，能證明其為真實者」，並非指摘或傳述誹謗事項之行為
    人，必須自行證明其言論內容確屬真實，始能免於刑責，行
    為人雖不能證明言論內容為真實，但依其所提證據資料，認
    為行為人有相當理由確信其為真實者，即不能以誹謗罪之刑
    責相繩（司法院釋字第509號解釋意旨參照）。準此，行為
    人須提出相當證據資料以供查證，且該等證據資料足以證明
    行為人有相當理由確信誹謗內容為真實，始能享有免責不罰
    之結果。然而，言論內容縱屬真實，如純屬個人私德而與公
    共利益無關，依刑法第310條第3項但書規定，仍無法解免於
    誹謗罪責之成立。所謂公共利益，乃指有關社會大眾之利益
    ，至於所謂私德，則指個人私生活領域範圍內，與人品、道
    德、修養等相關之價值評斷事項而言。而是否僅涉及私德與
    公益無關，應就告訴人之職業、身分或社會地位，依一般健
    全之社會觀念，就社會共同生活規範，客觀觀察是否有足以
    造成不利益於大眾之損害定之。查被告本案所指摘告訴人「
    騙我說牙齒要矯正才會好」、「只想賺錢」、「趁人之危」
    等情事，業據告訴人於原審審理時否認（見原審卷第30頁）
    ，而被告除自身主觀感受外，亦未提出其他佐證足資證明其
    上開指摘事項是否屬實，且被告本案所指摘之內容，已非單
    純對於自身就醫經驗之分享，而係具體指摘告訴人之醫術及
    醫德，又被告所指摘之事項僅涉及個人私德，而與公共利益
    無涉，自無刑法第310條第3項前段免責不罰規定適用之餘地
    ，是被告前揭所辯亦無足採。
　㈤綜上所述，被告上開所辯顯係事後卸責之詞，不足採信。本
    案事證已臻明確，被告上開散布文字誹謗犯行堪予認定，應
    依法予以論罪科刑。
三、論罪部分：
　㈠刑法第310條業於108年12月25日修正公布，自同年月27日生
    效施行。惟按連續、接續或繼續犯之行為過程中，遇有刑罰
    之法律變更時，其一部行為涉及舊法，一部行為涉及新法者
    ，仍應依最後行為時之法律處斷（最高法院96年度台上字第
    2162號判決要旨可參）。查被告本案所為散布文字誹謗之犯
    行屬接續犯（詳下述），其一部行為在上開條文修正前，一
    部行為在修正後，揆諸前開說明，仍應依最後行為時即修正
    後刑法第310條處斷。且上開條文之修正僅係將原有錯綜之
    法律規定化繁為簡，核與單純之文字修正無異，尚無關於有
    利或不利於行為人之情形，自不生新舊法比較之問題，而應
    依一般法律適用原則，適用裁判時法，合先敘明。
　㈡核被告所為，係犯刑法第310條第2項散布文字誹謗罪。
　㈢被告於上揭時、地，先後多次在附表所示之網站張貼文字之
    各舉止，散布內容相同，且係於相近時間密接為之，犯罪目
    的與侵害法益復同一，在刑法評價上以視為數個舉動之接續
    施行，合為包括之一行為予以評價較為合理，應認係接續犯
    ，而論以一散布文字誹謗罪。
　㈣起訴書雖疏未論及被告如附表編號5、編號8至編號10所示犯
    行，惟被告此部分犯行與經起訴如附表編號1至編號4、編號
    6至編號7所示部分，具有接續犯之實質上一罪關係，應為起
    訴效力所及，本院自得併予審究。
四、原審以被告上開散布文字誹謗犯行事證明確，適用刑事訴訟
    法第299條第1項前段，刑法第310條第2項、第41條第1項前
    段，刑法施行法第1條之1第1項等規定，並以行為人之責任
    為基礎，審酌被告為具有相當社會歷練之成年人，僅因至告
    訴人經營之牙醫診所求診時，對告訴人之診療結果及方案有
    所不滿，竟恣意利用傳播資訊能力強大且無遠弗屆之網際網
    路，於附表所示時間、網站上，接續散布附件所示之文章內
    容，詆毀告訴人之聲譽，對告訴人在社會上之人格及聲譽評
    價造成貶損，犯罪所生損害程度非輕。另考量被告否認犯行
    ，且於原審審理中仍舊因相同理由謾罵告訴人（見原審卷第
    59至61頁、第101至109頁），未見悔意之犯後態度，兼衡其
    犯罪手段、動機、智識程度、生活狀況（見原審卷第62頁）
    等一切情狀，量處有期徒刑3月，並諭知易科罰金之折算標
    準。並敘明：被告在如附表所示之網站發表言論所使用之設
    備，衡情應為生活常見之物，非屬違禁物，縱未予宣告沒收
    ，對於犯罪預防及社會防衛效果亦不生重要影響，因未據扣
    案，復無證據證明為被告所有，為節約司法資源，應認欠缺
    刑法上之重要性，爰依刑法第38條之2第2項規定，不予宣告
    沒收或追徵。經核原審判決認事用法核無違誤，量刑亦屬妥
    適。
五、關於上訴理由之審酌：
　㈠檢察官上訴意旨略以：　　　
　⒈本案被告於判決書附表欄所示時間，在附表所示之網站發表
    文章，損害告訴人○○○之名譽等情，業經原審認定明確，觀
    諸其中數次犯罪時間或有相距達數日或數月，且發表文章之
    網站亦有所不同，故被告於非同時或密切接近之時間所實施
    之誹謗犯行，其各次行為間隔達數日或數月，係分屬不同之
    行為，各具獨立性，顯難謂係一個行為之持續動作，自應予
    以分論併罰，原審認附表所示犯行均為接續犯，似有誤會。
  ⒉被告散布文字誹謗時間長達近3年，且在不同之網站為之，致
    不同網站使用者均得瀏覽得知上開留言內容，造成告訴人名
    譽受創至深，且被告犯後猶在法庭對告訴人出言謾罵，毫無
    悔意，原審判決僅量處被告有期徒刑3月，顯屬過輕，尚難
    認為妥當。請撤銷原判決，另為適法之判決等語。
  ㈡被告上訴意旨略以：被告為初犯，並無前科，告訴人完全   
   沒有醫德，在被告顳顎關節痛苦之際，又碰到此事，情緒   
   當然無法克制冷靜，請給予被告再一次辯駁澄清之機會等   
   語。 
  ㈢本院查：
  ⒈被告上開散布文字誹謗犯行，業經本院認定如上（詳理由欄
    貳、二所示），被告利用傳播資訊能力強大且無遠弗屆之網
    際網路，於附表所示時間，在各該網站上，接續散布附件所
    示之文章內容，詆毀告訴人之聲譽，對告訴人在社會上之人
    格及聲譽評價造成貶損，是以被告上訴所陳並無足採。
　⒉被告於上揭時、地，先後多次在附表所示之網站張貼文字之
    各舉止，散布內容相同，且係於相近時間密接為之，犯罪目
    的與侵害法益復均同一，在刑法評價上以視為數個舉動之接
    續施行，合為包括之一行為予以評價較為合理，應認係接續
    犯而論以一散布文字誹謗罪，是以檢察官此部分上訴所陳並
    無足採。
  ⒊刑罰之量定，屬法院自由裁量之職權行使，應審酌刑法第57
    條所列各款事由及一切情狀，為酌量輕重之標準，並非漫無
    限制；量刑輕重係屬事實審法院得依職權自由裁量之事項，
    苟已斟酌刑法第57條各款所列情狀而未逾越法定刑度，不得
    遽指為違法；且在同一犯罪事實與情節，如別無其他加重或
    減輕之原因，下級審量定之刑，亦無過重或失輕之不當情形
    ，則上級審法院對下級審法院之職權行使，原則上應予尊重
    （最高法院72年台上字第6696號、75年台上字第7033號判例
    及85年度台上字第2446號判決意旨參照）。原審判決認定被
    告犯散布文字誹謗罪所憑之證據，業經詳細調查審酌，經核
    並無違背證據法則及論理法則，且量刑方面，審酌被告僅因
    對告訴人提出之診療計畫有所不滿，竟恣意利用傳播資訊能
    力強大且無遠弗屆之網際網路，於附表所示時間、網站上，
    接續散布附件所示之文章內容，詆毀告訴人之聲譽，對告訴
    人在社會上之人格及聲譽評價造成貶損，犯罪所生損害程度
    非輕；並考量被告否認犯行，且於原審審理中仍舊因相同理
    由謾罵告訴人，未見悔意之犯後態度，兼衡其犯罪手段、動
    機、智識程度、生活狀況等一切情狀，是以原審量處被告有
    期徒刑3 月，並諭知易科罰金之折算標準，並無量刑過輕、
    過重或違反比例、公平原則之情形。原審既已依刑法第57條
    之規定，審酌被告上開一切情狀而於法定刑度內量處罪刑，
    難認過輕或過重，且檢察官在本院審理時並未提出其他不利
    被告之證據，而被告於本院審理時並未再提出其他有利之證
    據或辯解，本院自應尊重原審科刑衡度之職權行使。
  ⒋綜上所述，本件檢察官及被告上訴意旨所陳均無足採，且檢
    察官在本院並未提出其他不利被告之證據，而被告在本院並
    未提出其他有利之證據或辯解，是以檢察官、被告上訴為無
    理由，均應予以駁回其等之上訴。
據上論結，應依刑事訴訟法第368條，判決如主文。
本案經檢察官鐘祖聲提起公訴，檢察官陳君瑜提起上訴，檢察官
李芳瑜到庭執行職務。
中　　華　　民　　國　　111 　年　　1 　　月　　25　　日
              刑事第二庭　審判長法　官　何志通
                                法　官　吳進發
                                法　官　石馨文
以上正本證明與原本無異。
不得上訴。
                                書記官  陳儷文
　　　　　　　　　　　　　　　　
中　　華　　民　　國　　111 　年　　1 　　月　　25　　日
附錄論罪科刑法條
中華民國刑法第310條
意圖散布於眾，而指摘或傳述足以毀損他人名譽之事者，為誹謗
罪，處1年以下有期徒刑、拘役或1萬5千元以下罰金。
散布文字、圖畫犯前項之罪者，處2年以下有期徒刑、拘役或3萬
元以下罰金。
對於所誹謗之事，能證明其為真實者，不罰。但涉於私德而與公
共利益無關者，不在此限。

附表
編號 網站 時間 卷證出處  1 部落新世界 108 年4 月17日晚上8 時44分許 偵卷第43頁至第45頁   108 年4 月17日晚上8 時45分許 偵卷第41頁至第43頁   108 年4 月17日晚上8 時47分許 偵卷第41頁   109 年8 月4 日上午6 時分46許 偵卷第37頁至第39頁   109 年8 月4 日上午6 時47分許 偵卷第35頁至第37頁  2 痞客邦「minhess→牽著手一直走下去...」 107 年12月18日晚上7 時17分許 偵卷第53頁至第55頁   108 年2 月24日上午5 時17分許 偵卷第57頁   108 年6 月27日中午12時54分許 偵卷第59頁  3 痞客邦「雪青的部落格」 108 年10月13日晚上6 時15分許 偵卷第65頁至第67頁   108 年10月13日晚上6 時17分許 偵卷第67頁至第69頁   108 年10月13日晚上6 時20分許 偵卷第69頁至第71頁   109 年8 月19日下午1 時45分許 偵卷第71頁至第73頁  4 痞客邦「顳顎關節障礙一事」 107 年12月11日上午11時21分許 偵卷第83頁至第85頁   108 年5 月17日晚上11時33分許 偵卷第87頁至第89頁   109 年3 月31日晚上9 時41分許 偵卷第89頁  5 痞客邦「寶特瓶躲貓貓」（起訴書未記載此部分犯行） 109 年8 月4 日上午6 時30分許 偵卷第117頁、第121 頁、第125頁、第129 頁至第131頁   109 年8 月4 日上午6 時31分許 偵卷第133頁至第135頁  6 痞客邦「cheershen的部落格」 107 年12月11日晚上10時5 分許 偵卷第139頁   108 年2 月24日上午5 時10分許 偵卷第143頁   109 年6 月9 日上午6 時13分許 偵卷第143頁  7 痞客邦「去去閣樓的G點不良村二棧」 107 年12月3 日上午6 時36分許 偵卷第175頁   107 年12月3 日上午6 時38分許 偵卷第177頁   108 年2 月24日下午5 時16分許 偵卷第179頁   108 年8 月12日中午12時35分許 偵卷第179頁至第181 頁   109 年3 月22日上午7 時2 分許 偵卷第181頁  8 痞客邦「Blue Box」（起訴書未記載此部分犯行）  108 年4 月10日晚上9 時30分許 偵卷第189頁至第191 頁   108 年4 月10日晚上9 時36分許 偵卷第193頁   108 年9 月25日晚上9 時分39許 偵卷第195頁   109 年5 月19日晚上7 時19分許 偵卷第197頁  9 痞客邦「You-Change華仔的物理治療紀錄」（起訴書未記載此部分犯行） 109 年7 月7 日中午12時1 分許 偵卷第207頁至第209 頁   109 年7 月7 日中午12時2 分許 偵卷第211頁   109 年7 月7 日中午12時3 分許 偵卷第213頁  10 痞客邦「Polly」（起訴書未記載此部分犯行） 109 年3 月18日晚上6 時37分許 偵卷第255頁至第257 頁   109 年3 月18日晚上6 時41分許 偵卷第259頁、第239 頁 

【附件】
被告張貼之文章